最高法院刑事判決　　　　　　　九十四年度台上字第三００號
　　上　訴　人　台灣高等法院檢察署檢察官
　　被　　　告　甲○○原名徐.
　　　　　　　　　　　　流東2.
　　　　　　　　乙○○
　　　　　　　　　　　　埔路1.
　　　　　　　　丙○○
　　　　　　　　　　　　3段1.
上列上訴人因被告等違反山坡地保育利用條例等罪案件，不服台
灣高等法院中華民國九十一年二月七日第二審更審判決（九十年
度上更(一)字第五五三號，起訴案號：台灣桃園地方法院檢察署八
十六年度偵字第一一五００號），提起上訴，本院判決如下：
    主  文
上訴駁回。
    理  由
一、關於違反山坡地保育利用條例部分：
按刑事訴訟法第三百七十七條規定，上訴於第三審法院，非以判
決違背法令為理由，不得為之。是提起第三審上訴，應以原判決
違背法令為理由，係屬法定要件。如果上訴理由狀並未依據卷內
訴訟資料，具體指摘原判決不適用何種法則或如何適用不當，或
所指摘原判決違法情事，顯與法律規定得為第三審上訴理由之違
法情形，不相適合時，均應認其上訴為違背法律上之程式，予以
駁回。檢察官上訴意旨略稱：(一)、公訴意旨指被告甲○○（原名
徐蕭郎，民國八十九年四月十三日更名為甲○○）、乙○○、丙
○○三人，共同在桃園縣復興鄉○○○段第六七六號他人山坡地
及同地段第六七八號公有山坡地上墾殖、毀損他人及公有竹木，
另在該第六七八號公有山坡地上設置工作物。然卷附桃園縣復興
鄉公所八十七年五月二十五日建字第八七０五一七八號函，係答
復江月娥有無於八十四年間申請拓寬道路，第一審法院並未查詢
被告等有無於八十六年間墾殖，損壞他人及公有之竹木情形；該
公所八十七年十二月二十二日建字第八七一七六一號函，係答復
查詢未經起訴之同上地段第六七四號土地上，於八十四年間設置
之農舍有無發生水土流失之情事；同所九十年七月二十六日建字
第九四九八號函及附件，則係函告承包商名稱及八十四年五月二
十九日所立合約與圖說。前開各函，除函第六七四號土地拓寬
，及地上所蓋房屋有無發生水土流失外，對於被告等有無於八十
六年初濫墾第六七六、六七八號土地，毀損他人及公有竹木各情
，並未及，原審亦未調查釐清。又原審審理時，訊問王朝泰、
張仁和，有無於八十三、四年間承包桃園縣復興鄉基國派土地拓
寬工程。王朝泰答稱開工日期是八十四年六月八日，七月二十八
日完工；張仁和答稱八十四年七月完工；又稱：「不知施工位置
確實之地號」、「（問：系爭農舍之建照是否你承辦？）是我承
辦」、「經由鄉○○○設路面」等情。除已足證明該鄉公所經於
八十三、四年間確在復興鄉○○○段不知地號土地上舖設道路，
及核發第六七四號土地上建築執照外，未調查被告等是否於八十
六年初在第六七六號他人土地及第六七八號公有土地上濫行墾殖
，建築道路及建造房屋。按未經合法調查之證據，不得作為判斷
之依據，刑事訴訟法第一百五十五條第二項定有明文。上揭函件
及證人之證言，縱然能證明第六七四號土地上之道路非被告等所
舖設，焉得憑空推定貫穿第六七六、六七八號土地之道路，亦非
被告舖設。原審遽採為判決基礎，顯與卷證事實不相符合，且就
公訴意旨所指被告在第六七八號土地上濫墾，設置工作物之事實
未為審判之違背法令。(二)、公訴意旨指被告等犯罪之時間為八十
六年初，行為時侵害之客體為桃園縣復興鄉○○○段林建民承租
之第六七六號及第六七八號土地；非指八十三、四年間有無在同
地段第六七四號土地上拓寬路面，原審履勘現場時訊問證人江美
麗，謂第六七四號土地是否為伊之土地，何時賣予被告甲○○，
江女答稱是伊所有，於八十三年左右賣給他，原來就有一條水溝
及人行道；繼訊問卓武志之妻林玉花，鄉公所舖設其土地上道路
之經過及其寬度；證人卓武志亦同為答訊拓寬第六七四號土地路
面之經過，並依原審提示之卷證，指明拓寬之處所確在第六七四
號土地上。至第一審法院去函復興鄉公所，係查詢江月娥於八十
三年間，有無拓寬路面；該鄉公所承辨人張仁和為之批註：「有
拓寬，並舖設混凝土路面」。是上揭調查證據之經過，既未及被
告於八十六年初在第六七六、六七八號土地上濫行墾殖，損害他
人竹木，竊地蓋鐵皮屋之犯罪行為；且未經調查何人何時在第六
七六、六七八號土地上舖設道路，該鄉公所何時舖設水泥路面，
焉知告訴人於承租第六七六、六七八號土地前該土地上已設有二
、三公尺寬之道路，並經鄉公所舖設水泥？原審以未經調查之證
據，作為判決之基礎，自屬違背法令。又公訴人依告訴人之指訴
，及調查證據之結果，認被告三人涉嫌在第六七六、六七八號土
地上挖掘道路，損害竹木；告訴人於前審訊問時，稱經由挖土機
司機得知為被告所為（原審卷第三十五頁反面末端）。原審如認
公訴人所舉之證據尚須調查，非不得傳訊證人，詰訊其情。原審
未經調查，又不揭示不為調查之原因，遽認不知何人所為，亦非
適法。末查原判決據第一審法院履勘及複丈結果，認公訴意旨所
指鐵皮屋，應係在第六七四號土地上，非在六七八號土地上等情
。惟按原判決所指第一審法院履勘並複丈之紀錄，係複丈第六七
四號土地，並無複丈第六七八號土地之紀錄；原審之履勘筆錄亦
無第六七八號土地上有無違法建造鐵皮屋之記載，遽謂第六七八
號土地上，未搭蓋鐵皮屋云云，尚屬無據，同非適法等語。
惟查：犯罪事實之認定，應憑證據，如未能發現相當證據，或證
據不足以證明被告犯罪時，自不能以推測或擬制之方法，以為裁
判之基礎。而證據之取捨與證據之證明力如何，均屬事實審法院
得自由裁量、判斷之職權；茍其此項裁量、判斷，並不悖乎通常
一般人日常生活經驗之定則或論理法則，又於判決內論其何以
作此判斷之心證理由者，即不得任意指摘其為違法，而據為提起
第三審上訴之合法理由。原判決以公訴意旨略以：被告甲○○、
乙○○、丙○○共同基於不法利益之犯意聯絡，於八十六年初未
經許可，三人比例出資，推由甲○○負責僱用不詳挖土機司機，
擅自開闢林建民所承租之桃園縣復興鄉公所管理之該鄉○○○段
第六七六號土地面積零點零七五公頃及台灣省政府民政廳管理之
同地段第六七八號公有土地面積零點零一四一公頃之長形道路，
以貫通管領之同地段第六七四號及第六七五號林地，同時因而毀
損該地不詳株數之桂竹等植物，並在上開第六七八號土地竊建房
舍，共同在公有及他人山坡地內非法墾置工作物，迄八十六年四
月間為林建民發覺。因認甲○○、乙○○、丙○○等共同涉犯違
反山坡地保育利用條例第三十四條第一項之非法墾殖罪嫌云云（
另認涉犯刑法第三百二十條第二項竊佔、第三百五十四條毀損等
罪嫌部分，上訴駁回之理由，詳如後述）。經查：(一)、被訴在上
開第六七六、六七八號土地開闢道路部分：(1)、上開道路（即桃
園縣復興鄉○○○○道路）係由當地居民林玉花等人於八十四年
二月二十五日，申請復興鄉○○○○○路面補助舖設水泥路面，
並經該鄉公所於八十四年四月二十日以（八四）府財務字第七八
九八五號函核准辦理補助，再由該鄉公所於八十四年五月辦理發
包施工，而由力仁營造工程有限公司承包施作，並於同年七月完
工，有復興鄉公所八十七年五月二十五日、八十七年十二月二十
二日桃縣復鄉建字第八七０五一七八、八七一七一六一號函、九
十年七月二十六日九０復鄉建字第九四九八號函及工程合約保證
書、施工平面圖等在卷可稽。並經證人即復興鄉公所承辦人員張
仁和及承包該工程之力仁營造工程有限公司工地負責人王朝泰等
證述明確，且該鄉○○○設○路面，即為林建民指訴之路面，亦
經桃園縣大溪地政事務所承辦人員邱奕泉證明屬實，是該道路現
有之水泥路面並非被告三人所舖設甚明。(2)、復興鄉公所既稱係
依「原有路面」舖設水泥，可見該處在舖設水泥之前已有道路。
且依證人即復興鄉公所承辦人張仁和於第一審去函上所批註「經
我（指張仁和）現場勘察，該道路確係本所拓寬並舖設混凝土路
面屬實……」等語，核與證人江美麗於原審法院九十年十二月二
十六日履勘現場時證稱：「原來就有道路，是一條水溝及人行道
。」、「之前沒有這麼寬」、「後來（指土地賣給甲○○之後）
有拓寬，是林建民姐姐林玉花去申請拓寬並舖設水泥路面。」、
「（拓寬與舖設水泥路面是同時嗎？）是的。」等語。證人卓武
志證稱：「（從外面公路要到六七四號土地有無道路？）當時（
指甲○○向江月娥買土地時）就有道路，路寬約二米多不到三米
。」、「道路原來就有供大家一起用，當時對面有二戶住家也使
用這條道路……」等語。證人林玉花稱：「當時（指申請舖設水
泥時）路寬不超過三米，是鄉公所設計的……」、「我從路口看
，約三米左右。」等語，可見前述第六七六、六七八號土地，在
復興鄉公所進行舖設水泥路面工程之前，不僅已有開闢道路，且
其寬度約在二米至三米間，經該鄉公所於進行舖設水泥路面工程
同時，將該道路稍作拓寬呈現況。(3)、甲○○固於檢察官偵查中
稱：「路是小路，寬一米多拓寬為三米半，是江月娥的地，他同
意的，由我在八十三年四月挖一天就好。」、「他（指丙○○）
附近有地，路是我挖的，但僱工錢七千元（新台幣下同）及買便
當，一人出約三千元。」等語（見偵查卷第十八頁反面）。證人
江月娥於檢察官偵查中亦證稱：「（何時開路？）八十三年開的
，原來沒路，我給（徐蕭）郎等開的。」等語。惟經原審法院於
九十年十二月二十六日履勘現場時訊問甲○○：「你在偵查中說
：『路是小路，寬一米多拓寬為三米半，是江月娥的地，他同意
的，由我在八十三年四月挖一天就好。』究指何處？」，答稱：
「就是這裡（法官當場請地政事務所人員就被告所指部分噴漆標
示並測量）。」並稱：「（『當初有一卓武志之人去公所問馬路
是否拓寬』係何所指？）我指的是到六七四地號土地的部分，也
就是剛剛噴漆標示，請地政人員測量部分，到江月娥田邊土地的
道路，本來就已經有的（指公路下來的路）。」、「（那時是你
去申請的嗎？）是卓武志去問的……」、「（『是他們出的錢，
我出面去找司機來挖，是他們要挖馬路的』係何所指？）是指六
七四號土地現油漆標示部分。」、「當時馬路只有到六七四地號
土地邊，我為運輸農作物，除了整地還請人家挖馬路（即今天噴
漆標示複丈這部分），這部分請卓武志去申請經核准才挖的。」
等語。而甲○○指定噴漆部分，經桃園縣大溪地政事務所測量結
果，所佔用之基地為第六七四號土地（編號：六七四－Ａ）及部
分未登錄土地（編號：未登地Ｂ），有桃園縣大溪地政事務所九
十一年一月四日溪地二字第０九一００００一０四號函、九十一
年一月十五日溪地二字第０九一００００五二六號函暨隨函檢送
之土地複丈成果圖在卷可憑。證人卓武志亦證稱：「（第一審問
：『（是徐《蕭郎》託你去辦拓寬事？）你說：是的，我向鄉公
所申請許可後……花了八萬元，挖了二天才完成。』係何意？）
沒有挖地，八萬元是包括舖水泥前舖小碎石頭的錢及不到三米寬
的道路填土成三米寬部分以及第六七四號整地及該地開闢道路的
錢……」、「係指江月娥六七四號之田地，當時是梯田需要整地
，我有去申請……與路的拓寬沒關係。」等語。是甲○○所稱開
挖之路，係指在上開第六七四號土地上將原本一米餘寬之道路，
拓寬為三米寬之道路（即前開複丈成果圖所示顏色較深之紫色部
分），以銜接第六七六、六七八號土地上原有之道路而言，至於
復興鄉公所舖設水泥之道路，則如複丈成果圖所示綠色部分，其
位置則為第六七八號土地（編號：六七八－Ａ）、六七六號土地
（編號：六七六－Ａ）及未登錄土地（編號：未登地Ａ），與前
開甲○○開挖道路之部分顯然不同，足見甲○○所拓寬之道路與
鄉公所舖設之水泥路係屬二事，故甲○○於檢察官偵查中所稱其
開挖之路面，與復興鄉公所函所指八十四年二月至七月間進行之
拓寬工程不同，二者並無矛盾之處。(4)、至於告訴人所承租墾植
之六七六、六七八號土地上之道路係何人所開闢？告訴人林建民
已自承不知情，而甲○○開挖的部分經指界測量結果，又係在六
七四號土地上，與六七六、六七八號土地無涉，自不能僅以甲○
○曾在六七四號土地上開挖道路，及乙○○、丙○○在六七四號
土地上建有屋舍，遽認第六七六、六七八號土地上之道路為被告
三人所開闢。告訴人指被告三人於其所承租墾植之第六七六、六
七八號土地上開闢道路一節，顯屬無據。(二)、關於被訴於前開第
六七八號土地上興建房舍部分：(1)、查乙○○、丙○○所建之房
屋係建於桃園縣復興鄉○○○段第六七四地號土地上，並非在第
六七八地號土地，業經第一審法院會同桃園縣大溪地政事務所實
地履勘測量，製有勘驗筆錄及土地複丈成果圖在卷可稽。(2)、該
第六七四地號土地，為原住民保留地，地目為田，可興建農舍，
被告等係向江月娥等購買使用權，興建農舍，並未發生水土流失
情形，事後已由江月娥出面向桃園縣政府申請領得使用執照，有
桃園縣政府工務局實施都市計劃以外地區自用農舍建造執照申請
書、自用農舍使用執照、土地登記簿謄本、山坡保留地土地地上
物耕作權使用權讓渡契約書、土地買賣契約書及復興鄉公所八十
七年十二月二十二日桃縣復鄉建字第八七一七一六一號函等在卷
可稽。並經證人江月娥、江美麗及復興鄉公所承辦人員張仁和證
述明確。而該房屋係乙○○、丙○○等向甲○○買受土地後所興
建，與甲○○無涉，亦經乙○○、丙○○二人證述明確。乙○○
、丙○○二人於上開第六七四號山坡地搭建房屋，既非無正當權
源擅自興建，且領有房屋使用執照，與山坡地保育利用條例第三
十四條第一項之非法墾置罪之構成要件不符，尚難以該罪相繩。
此外復查無其他積極證據，足以證明被告三人確有公訴意旨所指
違反山坡地保育利用條例之情事，不能僅憑告訴人之指訴，遽為
被告等不利之認定。因認被告三人被訴此部分之犯罪，尚屬不能
證明，而撤銷第一審關於論處乙○○、丙○○共同在公有山坡地
內未經同意從事開發建築用地，致生水土流失罪刑部分之判決，
改判諭知其二人無罪，並維持第一審諭知甲○○（即徐蕭郎）被
訴此部分無罪之判決，駁回檢察官在第二審對於甲○○此部分之
上訴。已於判決內詳其證據調查、取捨之理由，所為論斷按諸
通常經驗，並非一般事理所無，從形式上觀察，難認有違背經驗
法則、論理法則，或有其他違背法令之情形，自不容任意指摘為
違法。按刑事訴訟法第一百六十一條第一項規定：檢察官就被告
犯罪事實，應負舉證責任，並指出證明之方法。因此檢察官對於
起訴之犯罪事實，應負提出證據及說服之實質舉證責任。倘其所
提出之證據，不足為被告有罪之積極證明，或其指出之證明方法
，無從說服法院以形成被告有罪之心證，基於證據裁判主義及無
罪推定之原則，自應為被告無罪判決之諭知。原審依卷內證據資
料為綜合調查、判斷之結果，認告訴人林建民所指被告等開闢之
路面，係復興鄉公所於八十四年經林玉花申請依原有路面所補助
舖設之水泥路面。告訴人所承租墾植之第六七六、六七八號土地
，於復興鄉公所進行舖設水泥路面工程前，已有道路存在，其寬
度約在二米至三米間，鄉公所進行舖設水泥路面工程同時，將該
道路稍作拓寬，而呈現況。甲○○於檢察官偵查中所稱其開挖之
道路，係指在第六七四號土地上將原本一米餘寬之路面，拓寬為
三米寬，與鄉公所舖設之水泥道路屬不同之二事，而其開挖部分
經指界測量結果，確在第六七四號土地上，與第六七六、六七八
號土地無涉。另乙○○、丙○○所興建之房屋，係坐落於地目為
田，可興建農舍之復興鄉○○○段第六七四地號原住民保留地上
，並未佔用到第六七八號土地，為乙○○、丙○○購得該土地使
用權後所搭建，並未發生水土流失情形，與甲○○無關，且已由
江月娥出面向桃園縣政府申請核准取得使用執照，非無正當權源
擅自使用，與水土保持法第三十二條第一項及山坡地保育利用條
例第三十四條第一項之罪構成要件不符，尚難繩以該罪責，已於
判決理由三之(一)、(二)詳述其判斷之依據及心證理由，難認有應於
審判期日調查之證據而未予調查或其他違背法令之情形，檢察官
上訴意旨並未指出有何具體足資證明被告等犯罪之積極證據原審
漏未依法調查，僅就原審調查證據及對於證據證明力之判斷等職
權之適法行使，及原判決已明白論斷之事項，仍執前詞任意指摘
原判決違法，核與法律規定得為第三審上訴理由之違法情形，不
相適合，應認檢察官此部分之上訴違背法律上之程式，予以駁回
。
二、關於竊佔、毀損部分：
按刑事訴訟法第三百七十六條所列各罪之案件，經第二審判決者
，不得上訴於第三審法院，法有明文。被告甲○○、乙○○、丙
○○被訴涉犯刑法第三百二十條第二項竊佔罪、第三百五十四條
之毀損罪部分，核屬刑事訴訟法第三百七十六條第二款、第一款
之案件，因被告等三人被訴違反山坡地保育利用條例得上訴第三
審之部分，經原審為無罪之判決後，本院從程序上駁回檢察官之
上訴，詳如前述，此部分自與該部分無裁判上一罪之關係而得併
予上訴第三審法院之情形可言，既經第二審判決，仍不得上訴於
第三審法院，上訴人猶對此部分一併提起上訴，顯為法所不許，
應予駁回。
據上論結，應依刑事訴訟法第三百九十五條前段，判決如主文。
中　　華　　民　　國　九十四　年　　一　　月　 二十 　日
                      最高法院刑事第十二庭
                          審判長法官  賴　忠　星
                                法官  王　居　財
                                法官  林　開　任
                                法官  林　立　華
                                法官  吳　昆　仁
      本件正本證明與原本無異
                                      書  記  官
中　　華　　民　　國　九十四　年　　一　　月　二十八　日
                                                    Ａ
